臺灣臺中地方法院刑事判決　　　　　　　95年度易字第3331號
公　訴　人　臺灣臺中地方法院檢察署檢察官
被　　　告　乙○○
　　　　　　　　　　國民
上列被告因詐欺案件，經檢察官提起公訴（九十五年度偵字第一
八八七七號）及移送併辦（九十五年度偵字第二四○三二號），
本院判決如下：
    主    文
乙○○幫助共同連續意圖為自己不法之所有，以詐術使人將本人
之物交付，累犯，處有期徒刑肆月，如易科罰金，以銀元佰元
即新臺幣玖佰元折算壹日。
    犯罪事實
一、乙○○前於民國九十二年間，因竊盜案件，經本院判處有期
    徒刑四月確定，甫於九十二年四月四日易科罰金執行完畢。
    詎乙○○仍不知悔改，其明知金融機構帳戶之存摺及提款卡
    係供自己使用之重要理財工具，關係個人財產、信用之表徵
    ，且可預見存摺、提款卡及其密碼如交予他人使用，而未加
    以闡明正常用途，極易被利用為與財產有關之犯罪工具，更
    使犯罪難以查緝，竟仍不顧他人可能遭受財產上損害之危險
    ，而基於縱若其金融機構帳戶被利用作為遂行他人詐欺取財
    之行為使用，亦不違背其本意之幫助犯意，先於九十五年六
    月六日，至臺中縣大甲鎮○○路一號之大甲郵局，辦理其設
    於該郵局局號：0000000號、帳號：0000000
    號帳戶之變更印鑑手續後，旋即於一小時後，在臺中縣大甲
    鎮街上，將上開郵局帳戶之存摺、印章及提款卡，以一個月
    新臺幣（下同）二千元之代價，出借予某不詳名字年籍之陳
    姓成年男子，同時告知該陳姓男子其提款卡密碼，而容任他
    人使用上開帳戶以遂行詐欺取財之犯罪。嗣該陳姓男子取得
    乙○○上開郵局帳戶後，即與其他不詳姓名年籍之成年人士
    共同基於意圖為自己不法所有之概括犯意，分別為下列詐欺
    取財之行為：(一)九十五年六月十九日下午二時許，由某姓名
    年籍不詳之成年女子撥打電話予甲○○，佯稱甲○○有持第
    一銀行臺北分行之信用卡刷卡六萬元云云，甲○○答稱其並
    無信用卡，也未曾到過臺北市，該名女子即要甲○○撥打電
    話至警政署查證，經甲○○撥打電話聯絡後，某自稱「林志
    豪警官」之成年男子表示有一名女子會與甲○○聯絡，嗣自
    稱「廖惠芳」之成年女子去電甲○○，詢問甲○○金融機構
    存款之數額，並要求甲○○速將存款匯至乙○○上開大甲郵
    局帳戶保管，俾免日後帳戶遭凍結無法提領存款云云，致甲○○信以為真，陷於錯誤，乃於同日下午四時三十分許，至
    高雄市○○區○○街三四七號之右昌郵局，將其存款四萬三
    千元匯至乙○○上開大甲郵局帳戶內。(二)同年月二十日中午
    十二時許，由某姓名年籍不詳，自稱「警政署陳清江主任」
    之成年男子去電丙○○，諉稱丙○○有一筆六萬六千八百元
    之信用卡費用未繳云云，惟因丙○○表示並未申請信用卡使
    用，該成年男子即誑稱丙○○涉嫌洗錢，將遭凍結財產，而
    要求丙○○先將其金融機構帳戶內之存款匯款到指定之帳戶
    並配合檢察官辦案云云，嗣陸續有五位不詳姓名年籍之成年
    人士與丙○○聯絡，並提供包括乙○○上開大甲郵局帳戶在
    內之五個帳戶供丙○○匯款，致丙○○陷於錯誤，陸續匯款
    至其等指定之帳戶，其中於同日中午十二時五十分許及翌日
    （同年月二十一日）下午一時十六分許，在高雄市第三信用
    合作社分別匯款五十萬元、六十萬元至乙○○上開大甲郵局
    帳戶中。嗣因甲○○、丙○○察覺受騙，乃報警循線查獲。
二、案經臺中縣警察局大甲分局報告臺灣臺中地方法院檢察署檢
    察官偵查起訴及移送併辦。
      理  由
一、訊據被告乙○○於本院審理時固坦承曾於九十五年六月六日
    ，先至大甲郵局辦理其上開帳戶之印鑑變更手續後，即於一
    小時後，在臺中縣大甲鎮街上，將其上開大甲郵局帳戶之存
    摺、印章、提款卡、密碼，以一個月二千元之代價，出借予
    陳姓不詳名字年籍之成年人使用等情不諱（見本院卷第四七
    頁），惟矢口否認有何幫助詐欺取財之犯行，辯稱：該陳姓
    成年男子說要借用伊帳戶作為供汽車貸款匯款所用，伊不知
    道該陳姓成年男子會將其郵局帳戶拿去詐欺取財云云。經查
    ：
  (一)被告前曾於八十九年十月十六日在大甲郵局開設局號：00
    00000號、帳號：0000000號之帳戶，並於九十
    五年六月六日辦理變更印鑑等情，除有被告上開自白外，且
    有被告上開郵局帳戶之郵政存簿儲金立帳申請書、印鑑卡及
    客戶歷史交易清單各一份附卷可稽（見臺中縣警察局大甲分
    局中縣甲警偵字第○九五○○三二六四四號刑案偵查卷宗【
    以下簡稱警卷(一)】第六至八頁）。而證人即被害人甲○○、
    丙○○分別於犯罪事實欄所載時間，因陳姓成年男子及其他
    不詳姓名年籍成年人士分別施以如犯罪事實欄所載之詐術，
    致其等陷於錯誤，分別於如犯罪事實欄所載之時間，各匯款
    四萬三千元、一百十萬元（分二筆各五十萬元、六十萬元）
    至被告上開大甲郵局帳戶等情，亦據證人甲○○於警詢及本
    院行準備程序時、證人丙○○於警詢時均證述甚詳（見警卷
    (一)第四頁、本院卷第一六頁、臺中縣警察局大甲分局中縣甲
    警偵字第○九五○○一○七○二號刑案偵查卷宗【以下簡稱
    警卷(二)】，被告於言詞辯論終結前未聲明異議，依刑事訴訟
    法第一五九條之五第二項，擬制同意其證據能力），並有證
    人甲○○提出之郵政國內匯款執據一紙、證人丙○○提出之
    高雄市第三信用合作社匯款申請書（證明聯）二紙，及上開
    客戶歷史交易清單一份附卷可查（見警卷(一)第五、七、八、
    一一頁、警卷(二)），顯見被告上開大甲郵局帳戶，確經該陳
    姓成年男子夥同數名不詳姓名年籍成年人士使用於詐欺取財
    無訛。
  (二)查任何人均可辦理金融機構帳戶存摺使用，是如無正當理由
    ，實無借用他人存摺使用之理，而金融機構帳戶存摺亦事關
    個人財產權益之保障，其專有性甚高，除非本人或與本人具
    親密關係者，難認有何理由可自由流通使用該存摺。又一般
    人均有妥為保管及防止他人任意使用之認識，縱特殊情況偶
    需交付他人使用，亦必深入瞭解用途及合理性，始予提供，
    且該等專有物品如落入不明人士手中，而未加以闡明正常用
    途，極易被利用為與財產有關之犯罪工具，此為吾人依一般
    生活認知所易於體察之常識，而有犯罪意圖者，非有正當理
    由，竟徵求他人提供帳戶，客觀上可預見其目的，係供為某
    筆資金之存入，嗣再行領出之用，且該筆資金之存入及提領
    過程係有意隱瞞其流程及行為人身分曝光之用意，一般人本
    於一般認知能力均易於瞭解，尤其邇來因詐欺取財集團猖獗
    ，報章媒體屢屢報導其均以蒐購人頭帳戶作為其詐欺取財供
    匯款之工具，政府並因而於電子或平面媒體廣為宣導防止民
    眾受騙，被告為智慮成熟之成年人，是其應可預見將其大甲
    郵局帳戶之存摺、提款卡及其密碼提供他人使用，將幫助他
    人實施詐欺取財犯罪，但仍將其帳戶存摺、提款卡及其密碼
    ，以每月二千元之代價，出借予該陳姓成年男子，顯具縱有
    人以其大甲郵局帳戶實施詐欺取財之犯罪，亦不違背其本意
    之幫助意思至明。其辯稱不知道陳姓成年男子會將其帳戶供
    作詐欺取財之用云云，顯係事後卸責之詞，並無可採。
  (三)綜上所述，本件事證明確，被告犯行堪以認定，應予依法論
    科。
二、按被告行為後，九十四年二月二日修正公布之刑法，業於九
    十五年七月一日施行，新刑法第二條第一項之規定，係規範
    行為後法律變更所生新舊法律比較適用之準據法，於新刑法
    施行後，應適用新刑法第二條第一項之規定，為「從舊從輕
    」之比較。另於比較時應就罪刑有關之共犯、未遂犯、想像
    競合犯、牽連犯、連續犯、結合犯，以及累犯加重、自首減
    輕暨其他法定加減原因（如身分加減）與加減比例等一切情
    形，本於統一性及整體性原則，綜其全部罪刑之結果而為比
    較（最高法院九十五年五月二十三日刑事庭第八次會議決議
    參照）。本案涉及法律變更之部分如下：
  (一)刑法第三百三十九條第一項詐欺取財罪，法定罰金刑部分得
    科或併科銀元一千元以下罰金，然被告行為後，於九十五年
    六月十四日增訂之刑法施行法第一條之一規定：「中華民國
    九十四年一月七日刑法修正施行後，刑法分則編所定罰金之
    貨幣單位為新臺幣。九十四年一月七日刑法修正時，刑法分
    則編未修正之條文定有罰金者，自九十四年一月七日刑法修
    正施行後，就其所定數額提高為三十倍。但七十二年六月二
    十六日至九十四年一月七日新增或修正之條文，就其所定數
    額提高為三倍。」，且九十四年二月二日施行公布九十五年
    七月一日施行之刑法第三十三條第五款修正為：「主刑之種
    類如下：˙˙˙五、罰金：新臺幣一千元以上，以百元計算
    之。」，是依修正後之法律，刑法第三百三十九條第一項詐
    欺取財罪所得科處之罰金刑最高為新臺幣三萬元、最低為新
    臺幣一千元；而被告行為時適用之罰金罰鍰提高標準條例第
    一條前段規定：「依法律應處罰金、罰鍰者，就其原定數額
    得提高為二倍至十倍。但法律已依一定比率規定罰金或罰鍰
    之數額或倍數者，依其規定。」、現行法規所定貨幣單位折
    算新臺幣條例第二條規定：「現行法規所定金額之貨幣單位
    為圓、銀元或元者，以新臺幣之三倍折算之。」，及修正前
    刑法第三十三條第五款規定: 「主刑之種類如下：˙˙˙五
    、罰金：一元以上。」，是依行為時之法律，刑法第三百三
    十九條第一項詐欺取財罪所得科處之罰金刑最高為新臺幣三
    萬元、最低為新臺幣三十元。因此，比較上述修正前、後之
    刑罰法律，自以被告行為時之舊法即依修正前刑法第三十三
    條第五款，並配合罰金罰鍰提高標準條例第一條前段為法條
    適用之依據，較有利於被告。
  (二)刑法第四十七條第一項修正為：「受徒刑之執行完畢，或一
    部之執行而赦免後，五年以內故意再犯有期徒刑以上之罪者
    ，為累犯，加重本刑至二分之一。」，與修正前同條：「受
    有期徒刑之執行完畢，或受無期徒刑或有期徒刑一部之執行
    而赦免後，五年以內再犯有期徒刑以上之罪者，為累犯，加
    重本刑至二分之一。」之規定相比較，依修正後之規定，若
    再犯之罪為「過失犯」，則無累犯規定之適用，然依修正前
    之規定，過失犯亦可構成累犯，固以修正後之刑法第四十七
    條之規定，有利於行為人。然被告本件所犯，並非過失犯，
    且無論依修正前後之規定，均屬累犯（詳如後述）。
  (三)綜合上述各條文修正前、後之比較，揆諸前揭最高法院決議
    及修正後刑法第二條第一項規定之「從舊、從輕」原則，自
    應適用被告行為時之法律，即修正前刑法之相關規定，予以
    論處。
三、查收受被告上開大甲郵局帳戶之陳姓成年男子夥同數名姓名
    年籍不詳之成年人士共同基於為自己不法所有之概括犯意聯
    絡，於犯罪事實欄所載時間，對證人甲○○、丙○○施用如
    犯罪事實欄所載之詐術，致證人甲○○、丙○○分別陷於錯
    誤，而匯款至被告上開大甲郵局帳戶，核其等所為，係共同
    連續犯刑法第三百三十九條第一項之詐欺取財罪。而被告將
    其所有之上開大甲郵局帳戶提供予該陳姓成年男子等人，作
    為詐騙證人甲○○、丙○○之財物所用，主觀上係以幫助之
    意思，參與詐欺取財構成要件以外之行為，為幫助犯，核被
    告所為，係犯刑法第三十條第一項前段、第三百三十九條第
    一項之幫助詐欺取財罪，應依同法第三十條第二項規定減輕
    其刑（被告行為後，刑法第三十條雖經修正，然觀諸修正前
    後幫助犯之規定，僅有文字之修正，無關成立幫助犯內容之
    實質之變更，不屬法律之變更，依最高法院九十五年第二十
    一次刑事庭會議決議意旨，應逕適用修正後之刑法規定，附
    此敘明）。又被告前於九十二年間，因竊盜案件，經本院判
    處有期徒刑四月確定，甫於九十二年四月四日易科罰金執行
    完畢等情，有臺灣臺中地方法院檢察署刑案資料查註紀錄表
    及臺灣高等法院被告前案紀錄表各一份在卷可按，其於有期
    徒刑執行完畢後五年內，再故意犯本件有期徒刑以上之罪，
    為累犯，應依修正前之刑法第四十七條規定，加重其刑。如
    犯罪事實欄所示之犯行，公訴人雖僅就被告提供其大甲郵局
    帳戶，幫助該陳姓成年男子等人對證人甲○○詐欺取財之犯
    行予以起訴，而就被告提供同一郵局帳戶幫助該陳姓成年男
    子等人對證人丙○○詐欺取財部分犯行，未經起訴，惟該未
    經起訴部分犯行，既與起訴部分，具單純一罪關係，為起訴
    效力所及，本院自應併予審理，附此敘明。爰審酌被告明知
    目前社會上詐騙集團犯案猖獗，時有利用人頭帳戶詐欺取財
    之情事，竟仍率爾將其郵局帳戶出租供他人使用，使犯罪難
    以查緝，等同助長犯罪，對社會秩序危害非輕，且犯後砌詞
    飾過，至本院審理時，方坦認自行將其帳戶之存摺等物，交
    付他人使用之事實，惟念被告並未實際參與詐欺取財之犯罪
    ，責難性較小等一切情狀，量處如主文所示之刑。被告行為
    時之刑法第四十一條第一項前段規定：「犯最重本刑為五年
    以下有期徒刑以下之刑之罪，而受六個月以下有期徒刑或拘
    役之宣告，因身體、教育、職業、家庭之關係或其他正當事
    由，執行顯有困難者，得以一元以上三元以下折算一日，易
    科罰金。」；又被告行為時之易科罰金折算標準，修正前罰
    金罰鍰提高標準條例第二條前段（業於九十四年五月十七日
    刪除）規定，就其原定數額提高為一百倍折算一日，則本件
    被告行為時之易科罰金折算標準，應以銀元三百元折算一日
    ，經折算為新臺幣後，應以新臺幣九百元折算為一日。惟九
    十五年七月一日施行之刑法第四十一條第一項前段則規定：
    「犯最重本刑為五年以下有期徒刑以下之刑之罪，而受六個
    月以下有期徒刑或拘役之宣告者，得以新臺幣一千元、二千
    元或三千元折算一日，易科罰金。」，比較修正前後之易科
    罰金折算標準，以九十五年七月一日修正公布施行前之規定
    ，較有利於被告。故爰依修正前刑法第四十一條第一項前段
    之規定，諭知易科罰金之折算標準。至於檢察官具體求刑有
    期徒刑六月，本院參酌被害人所受之損失，被告犯罪所得僅
    為二千元，且於本院審理時終於坦承犯行，尚見悔悟之心，
    量處如主文所示之刑，已足資懲儆，檢察官求刑，尚屬過重
    ，附此敘明。
據上論斷，應依刑事訴訟法第二百九十九條第一項前段，刑法第
二條第一項、第三十條第一項前段、第二項、第三百三十九條第
一項、修正前刑法第四十七條、第四十一條第一項前段，罰金罰
鍰提高標準條例第一條前段、修正前罰金罰鍰提高標準條例第二
條，現行法規所定貨幣單位折算新臺幣條例第二條，判決如主文
。
本案經檢察官丁○○到庭執行職務。
中　　華　　民　　國　　96　　年　　 1    月　　23　　日
　　　　　　　　　刑事第三庭  審判長法　官　唐光義
                                    法　官　朱光國
                                    法　官　郭妙俐
上列正本證明與原本無異。
如不服本判決，應於判決送達後十日內向本院提出上訴狀，上訴
於臺灣高等法院臺中分院（須附其所繕本）。
                                    書記官  陳玉芬
中　　華　　民　　國　　96　　年　　 1    月　　23　　日
附錄本案論罪科刑法條全文
刑法第三十條
幫助他人犯罪者，為從犯；雖他人不知幫助之情者亦同。
從犯之處罰，得按正犯之刑減輕之。
第三百三十九條
意圖為自己或第三人不法之所有，以詐術使人將本人或第三人之
物交付者，處五年以下有期徒刑、拘役或科或併科一千元以下罰
金。
以前項方法得財產上不法之利益或使第三人得之者，亦同。
前二項之未遂犯罰之。
